臺灣臺北地方法院民事判決　　　　　　　　　　　九十二年度重訴字第一一三七號
　　原　　　告　辛○○
　　訴訟代理人　王怡惠　律師
　　複　代理人　謝美香　律師
　　被　　　告　乙○○
　　　　　　　　丙○○
　　　　　　　　丁○○
　　　　　　　　戊○○
　　　　　　　　己○○
　　　　　　　　庚○○
　　　　　　　　壬○○
　　　　　　　　癸○○
　　共同訴訟代理人　古嘉諄　律師
　　複　　　代理人　郭宏義　律師
　　被　　　告　丑○○
　　　　　　　　子○○
　　共　　　同
　　訴訟代理人　莊志成　律師
　　被　　　告　甲○○
　　訴訟代理人　林樹旺　律師
右當事人間請求分割共有物事件，本院於民國九十三年八月二日言詞辯論終結，判決
如左：
    主      文
兩造共有之坐落台北中山區○○段一一三─六號、面積一一二四‧○七平方公尺土地
，准予分割，其分割方法為如附圖所示甲部分面積二七八．二四平方公尺，由原告取
得；如附圖所示乙部分面積七八九．五二平方公尺，由被告乙○○、丙○○、丁○○
、戊○○、己○○、庚○○、壬○○、癸○○分別按乙○○為一○○○○○分之八二
五一、丙○○為一○○○○○分之八二五一、丁○○為一○○○○○分之一二三七六
、戊○○為一○○○○○分之七四八八、己○○為一○○○○○分之一二三七六、庚○○為一○○○○○分之七四八八、壬○○為一○○○○○分之八二五一、癸○○為
一○○○○○分之五七五六之應有部分比例維持共有；如附圖所示丁部分面積一九．
七一平方公尺由被告丑○○取得；如附圖所示戊部分面積一九．七一平方公尺由被告
子○○取得；如附圖示己部分面積為一六．八九平方公尺由被告甲○○取得。被告應
偕同原告就前開分割結果辦理分割登記。
訴訟費用由被告丑○○、子○○、甲○○各自負擔百分之一．八，餘由原告負擔。
    事實及理由
壹、原告主張意旨略以：
  一、兩造共有坐落台北中山區○○段一一三─六號，面積一一二四‧○七平方公尺
      土地（下稱系爭土地），應有部分原告為一○○○○○分之二四七五三；被告
      乙○○、丙○○、丁○○、戊○○、己○○、庚○○、壬○○、癸○○等八人
      （下稱被告乙○○等八人）共計為一○○○○○分之七○二三七（即乙○○為
      一○○○○○分之八二五一；丙○○為一○○○○○分之八二五一；丁○○為
      一○○○○○分之一二三七六；戊○○為一○○○○○分之七四八八；己○○
      為一○○○○○分之一二三七六；庚○○為一○○○○○分之七四八八；壬○○為一○○○○○分之八二五一；癸○○為一○○○○○分之五七五六）；被
      告丑○○為二○○○○○分之三五○七；被告子○○為二○○○○○分之三五
      ○七；被告甲○○為二○○○○○分之三○○六，系爭土地之地目為雜、使用
      分區為住宅區，可供建築使用，依使用目的無不能分割之情事，且兩造間未訂
      有不分割之特約。被告乙○○等八人於系爭土地分割後，仍願維持共有關係。
  二、系爭土地採用原告及被告乙○○等八人所主張原物分配之分割方法，較能符合
      全體共有人之利益
    (一)、法院裁判分割共有物時，以原物分配為原則，例外於原物分配顯有困難時始
        得變價分配可知，原物分配之分割方法，通常較能符合全體共有人之利益。
    (二)、原告及被告乙○○等八人均主張採用原物分配之分割方法，約佔全體共有人
        數百分之七十五、應有部分百分之九十五，顯見採用原物分配之分割方法為
        全體共有人之多數意見，較能符合全體共有人之利益。
    (三)、次查系爭土地可供建築使用，雖系爭土地目前尚未實際使用，仍以採用原物
        分配之分割方法較能發揮系爭土地之經濟效用。不僅被告乙○○等八人分得
        如附圖所示編號乙部分共有土地可供建築使用，原告分得如附圖所示編號甲
        部分土地，尚得與原告單獨所有系爭土地同段一一三─七號鄰地合併建築使
        用。此外，被告丑○○等三人雖主張如採原物分配之分割方法，其各別分得
        如附圖三所示編號丁、戊、己部分土地均為畸零地，惟未能就其主張之事實
        舉證證明，縱使被告丑○○等三人主張屬實，仍得適用台北市畸零地使用規
        則第七條以下就畸零地建築開發所為保障規定，鄰地所有人往往願以高價購
        買，實際上被告丑○○等三人各別分得如附圖三所示編號丁、戊、己部分土
        地，其經濟價值可能遠勝於系爭土地變價分割後，按被告丑○○等三人應有
        部分計算所得受分配之價金。則系爭土地採用原物分配之分割方法，較能符
        合全體共有人之利益。
  三、聲明「兩造共有坐落台北中山區○○段一一三─六號，面積一一二四‧○七平
      方公尺之土地，應予分割為：如附圖三所示甲部分面積二七八‧二四平方公尺
      之土地所有權全部歸原告所有；如附圖三所示編號乙部分面積七八九‧五二平
      方公尺之土地所有權全部，歸被告乙○○、丙○○、丁○○、戊○○、己○○
      、庚○○、壬○○、癸○○等八人依應有部分各按七○二三七分之八二五一、
      八二五一、一二三七六、七四八八、一二三七六、七四八八、八二五一、五七
      五六之比例維持共有；如附圖三所示丁部分面積一九‧七一平方公尺之土地所
      有權全部歸被告丑○○所有；如附圖三所示戊部分面積一九‧七一平方公尺之
      土地所有權全部歸被告子○○所有；如附圖三所示己部分面積一六‧八九平方
      公尺之土地所有權全部歸被告甲○○所有」。
貳、被告乙○○、丙○○、丁○○、戊○○、己○○、庚○○、壬○○、癸○○、答
    辯意旨略以：
  一、被告乙○○等八人，同意原告所提出之分割方法，並願於分割後保持共有。
  二、系爭土地不宜採變價分割，其理由如下：
    (一)、系爭土地共一一二四．Ｏ七平方公尺，依原告所主張之分割方案，甲部分為
        二七八．二四平方公尺，與相鄰之一一三之七土地均為原告所有，原告可合
        併開發利用，對原告而言，原物分割有高度之經濟利益。
    (二)、就被告乙○○等八人而言，分割後乙部分尚有七八九．五二平方公尺可供利
        用開發，原物分割對被告等八人亦有高度經濟價值。
    (三)、被告丑○○、子○○、甲○○三人之應有部分僅占百分之五（約十七坪），
        所得行使應有部分之利益極小，為了該三人僅十七坪土地之微小利益，而變
        價其他共有人三二三坪土地之鉅大利益，顯不符比例原則。
    (四)、被告乙○○等八人係因原土地經徵收重劃，於八十六年十一月間依法取得之
        「領回抵價地」，而被告丑○○、子○○、甲○○三人係八十七年七月間才
        以「買賣」取得系爭土地百分之五應有部分（見卷附土地謄本），彼等於購
        買時亦明知其所購為共有土地，且經換算後僅有十七坪，甚難利用，郤仍執
        意購買，且在本件訴訟中執意主張變價分割，足證被告羅、張等三人有其自
        己偏私之目的，按一般正常之購地行為，無人會購買所有權不到百分之五之
        持分土地，蓋持分土地常囿於其他共有人之意思，難於利用又難以開發，唯
        一可發生作用者，即以小持分所有權人，對其他共有人予以牽制以圖得額外
        利益，或在分割中利用表達系爭土地分割方法之機會，強求以變價方式出售
        系爭土地，意圖賤賣而由有心人購進系爭土地。如此主張顯然不合社會公平
        正義，被告丑○○三人之主張乃權利濫用，自不應准許。
  三、本件分割共有物被告乙○○等八人不應負擔訴訟費用。
  四、答辯聲明「兩造共有坐落台北市○○區○○段一一三之六地號土地（地目：雜
      ，面積一一二四．Ｏ七平方公尺），應按附圖所示方案分割之，即該方案甲部
      分面積二七八．二四平方公尺分歸原告取得；乙部分面積七八九．五二平方公
      尺分歸被告乙○○、丙○○、壬○○、戊○○、庚○○、癸○○、丁○○、己○○取得，並分別按應有部分8251/70237、8251/70237、8251/70237、7488/7
      0237、7488/70237、5756/70237、12376/70237、12376/70237之比例保持共有
      ：丁部分面積一九．七一平方公尺分歸被告丑○○取得，戊部分面積一九．七
      一平方公尺分歸被告子○○取得；己部分面積一六．八九平方公尺分歸被告甲○○取得」。
、被告丑○○、子○○、甲○○答辯意旨略以：
  一、被告不同意原告所主張之分割方法，蓋以「法院命為共有物之分割，應斟酌各
      共有人之利害關係及共有物之性質與價格定之，並應以維持公共利益為標準。
      本件訴爭土地係都市計畫區域內住宅區用地，此有台中縣豐原地政事務所函存
      卷足憑，而該土地倘按第一審判決附圖所示方法分割，兩造所分得之土地均為
      面積狹小之畸零地，無法單獨作為建築基地使用，有卷附台中縣政府函可稽，
      兩造所分得之土地既皆不能單獨作為建築基地使用，不惟有損於兩造利益，且
      害於地方公共利益，依上開說明，此項分割分法，自難謂為允當」，為最高法
      院六十九年台上字第二二二七號判決所示，本件如依原告所主張之分割方法為
      分割將使被告分配取得之土地成為畸零地，原告亦未予否認，其非適當之分割
      方法，實甚顯然。
  二、被告主張應以變價分割為系爭土地之分割方法，始為適法，且合乎公平及經濟
      效用原則：
    １、按系爭土地若以原物分割，則分割後共有人所單獨分配之土地面積，並未能
        達到建築基地之最小面積三百平方公尺（合九Ｏ．七五坪），換言之，即無
        法單獨興建房屋，若強以原物分割，即與土地之經濟效用顯有違背。
    ２、系爭土地為空地，並無地上物存在，且係土地重劃後之抵價地，質言之，系
        爭土地與任一共有人並無生活上密不可分之關係，以之為變價分割，於變價
        時將可獲得最大之經濟價值，故無論就公平性及經濟效用而言，皆以變價分
        割為適當。
    ３、又民法第八百二十四條規定之分割方法，以原物分割或變價分割並無孰先孰
        後之規定，原物分割既非適當之分割方法，而變價分割亦無不可行之處，且
        變價分割時任一共有人亦可出價標購，並無損共有人之權益，故本件自以變
        價分割為適當。
  三、答辯聲明「原告之訴駁回」、「兩造共有坐落台北市○○區○○段一一三之六
      地號，面積一一二四．Ｏ七平方公尺之土地，准為變價分割，並就變價分割所
      得價金，依兩造應有部分之比例分配」。
肆、本件經依民事訴訟法第二百七十條之一第一項第三款規定，整理並協議簡化爭點
    及不爭執點後，兩造同意就本院九十三年三月十七日、九十三年八月二日言詞辯
    論程序中（本院第(二)卷第一二七、二二八頁）協議簡化之爭點為主張及辯論。查
    兩造不爭執台北市○○區○○段一一三之六地號土地面積共一一二四．○七平方
    公尺兩造十二人所共有（第(二)卷第一二七頁），又兩造對於本件共有土地亦無未
    訂有不分割之特約，被告乙○○、丙○○、丁○○、戊○○、己○○、庚○○、
    壬○○、癸○○等八人同意原告所提如附圖所示之分割方法，然被告丑○○、子
    ○○、甲○○不同意原告所之主張，並提出應予變價分割，則本件之爭點，即在
    於、被告丑○○、子○○、甲○○所主張變價分割是否較有利於全體共有人？
    、原告主張之分割方法是否符合全體共有人之最大利益？以下即分論之：
  (一)、按共有物之分割，依共有人協議之方法行之。分割之方法，不能協議決定者，
      法院得因任何共有人之聲請，命為下列之分配：以原物分配於各共有人。
      變賣共有物，以價金分配於各共有人。民法第八百二十四條第一項、第二項定
      有明文。因此，裁判上定共有物分割之方法時，分配原物與變賣之而分配價金
      ，孰為適當，法院本有自由裁量之權，不受任何共有人主張之拘束（最高法院
      二十九年上字第一七九二號判例），是以關於分割方法，無須由當事人為主張
      ，縱為主張，法院審酌之結果，認其主張方法為不當時，亦不得因此駁回其訴
      （最高法院四十九年臺上字第二五六九號判例）。因此，當事人間所主張之分
      割方法，僅供法院之參考，法院裁判分割共有物，應斟酌各共有人之利害關係
      、共有物之性質、共有物之價格經濟效用及公共利益等，以公平之方法定之，
      此有最高法院著有五十七年臺上字第二一一七號判例可參。查被告丑○○、子
      ○○、甲○○主張本件應以變價為分割之方法，無非係以分割後共有人所單獨
      分配之土地面積，並未能達到建築基地之最小面積三百平方公尺，即無法單獨
      興建房屋，若強以原物分割，即與土地之經濟效用顯有違背云云。惟查，系爭
      土地共一一二四．Ｏ七平方公尺（約三四Ｏ坪），而被告丑○○、子○○、甲○○三人之應有部分僅占百分之五（約十七坪），而本件其餘共有人均不同意
      變價分割，則以被告丑○○、子○○、甲○○三人僅十七坪土地之微小利益，
      而變價其他共有人三二三坪土地之鉅大利益，顯不符比例原則。況被告丑○○
      、子○○、甲○○三人係八十七年七月間才以「買賣」取得系爭土地百分之五
      應有部分，此有系爭土地登記謄本（第(一)卷原證一）可證，足見彼等於購買時
      亦明知其所購為共有土地，且經換算後僅有十七坪，甚難利用，然郤仍執意購
      買，從以社會常情，購地應係為完整之利用，無人會購買所有權應有部分不到
      百分之五之持分土地。蓋持分土地常囿於其他共有人之意思，難於利用又難以
      開發，唯一可發生作用者，即以小持分所有權人，對其他共有人予以牽制以圖
      得額外利益，或在分割中利用表達系爭土地分割方法之機會，強求以變價方式
      出售系爭土地，意圖賤賣而由有心人購進系爭土地。況本件被告乙○○、丙○○、丁○○、戊○○、己○○、庚○○、壬○○、癸○○亦表明願與丑○○、
      子○○、甲○○維持共有關係，然為被告丑○○、子○○、甲○○所拒絕（九
      十三年八月二日言詞辯論筆錄，第(二)卷第二二八頁），足見被告丑○○、子○○、甲○○如此主張顯然不合誠實信用原則。至於被告丑○○、子○○、甲○○所主張分割後未達建築基地之最小面積三百平方公尺之為主張，然以被告丑
      ○○、子○○、甲○○所舉最高法院六十九年台上字第二二二七號判決所示之
      事實，乃指兩造兩造所分得之土地既皆不能單獨作為建築基地使用，固使兩造
      之利益均受損，始有其事實損害之狀況，惟本件依原告所主張之分割方法，原
      告所分得之土地及被告乙○○、丙○○、丁○○、戊○○、己○○、庚○○、
      壬○○、癸○○等人所分割後共有之土地，皆可為單獨利用，自難謂有何不利
      之情事，況被告丑○○、子○○、甲○○分割所得之土地，非不得與他人共同
      利用，自難認基此而得變價分割，損害其他共有人之權益，是被告丑○○、子
      ○○、甲○○所主張之變價分割，自非有利於全體共有人。
  (二)、查依原告所主張之如附圖之分割方案，甲部分為二七八．二四平方公尺 (約84
      坪)，與相鄰之一一三之七土地均為原告所有，原告可合併開發利用，對原告
      而言，原物分割有高度之經濟利益。而被告乙○○、丙○○、丁○○、戊○○
      、己○○、庚○○、壬○○、癸○○分割後，所得之乙部分尚有七八九．五二
      平方公尺（約二三八．八二坪）可供利用開發，復為被告乙○○、丙○○、丁○○、戊○○、己○○、庚○○、壬○○、癸○○自認對其等有高度之經濟利
      益，又被告丑○○、子○○、甲○○三人依附圖分割所得之丁、戊、己部分，
      均有面臨道路，此亦不損及其他共有人之權益，則如附圖所示之分割方式，自
      可認最有利於全體共有人之分割方式。
伍、依民法第八百二十三條第一項之規定各共有人，得隨時請求分割共有物。但因物
    之使用目的不能分割或契約訂有不分割之期限者，不在此限。查系爭土地地目為
    雜，有土地登記謄本在卷可按，依其使用目的並非不能分割，而兩造就系爭土地
    亦未定有不可分割之特約，且迄今兩造尚未達成協議分割，為兩造所不爭，原告
    依法訴請裁判分割系爭土地，於法有據，應予准許。綜上所述，就系爭一一三之
    六地號之土地，其應有部分原告為一○○○○○分之二四七五三；被告乙○○、
    丙○○、丁○○、戊○○、己○○、庚○○、壬○○、癸○○等八人共計為一○○○○○分之七○二三七（即乙○○為一○○○○○分之八二五一；丙○○為一
    ○○○○○分之八二五一；丁○○為一○○○○○分之一二三七六；戊○○為一
    ○○○○○分之七四八八；己○○為一○○○○○分之一二三七六；庚○○為一
    ○○○○○分之七四八八；壬○○為一○○○○○分之八二五一；癸○○為一○○○○○分之五七五六）；被告丑○○為二○○○○○分之三五○七；被告子○○為二○○○○○分之三五○七；被告甲○○為二○○○○○分之三○○六，是
    依其比例取得，原告取得如附圖所示之甲部分（面積為二七八．二四平方公尺）
    ，被告乙○○、丙○○、丁○○、戊○○、己○○、庚○○、壬○○、癸○○取
    得乙方部分（面積為七八九．五二平方公尺），被告丑○○取得丁部分（面積為
    一九．七一平方公尺）、被告子○○取得戊部分（面積為一九．七一平方公尺）
    、甲○○取得己部分（面積為一六．八九平方公尺）。末按兩造就共有物分割方
    法不能達成協議時，固得由原告起訴請求裁判分割，然原告主張之分割方法，僅
    供法院參考，就該部分並不生其訴有無理由之問題，況縱法院認原告請求分割共
    有物為有理由，依法定方法分割，然依民法第八百二十五條規定，分割後各共有
    人間就他共有人分得部分係互負擔保責任，即該判決尚非片面命被告負義務；遑
    論兩造主張不同之分割方法，以致不能達成協議，無寧為其等伸張或防衛權利所
    必要，如僅因法院准原告分割共有物之請求，即命被告應負擔全部訴訟費用，不
    免失衡。而本件被告乙○○、丙○○、丁○○、戊○○、己○○、庚○○、壬○○、癸○○原即未不同意原告分割方法，原告對之原無起訴之必要，是其等訴訟
    費用之負擔，依民事訴訟第八十條即應由原告負擔，而被告丑○○、子○○、甲○○按其應有部分負擔訴訟費用，併此敘明。
陸、訴訟費用負擔之依據：民事訴訟法第七十九條、第八十條。
中　　　華　　　民　　　國　　九十三　　年　　　八　　　月　　 十八 　　日
                             民事第四庭法  官  洪于智
右為正本係照原本作成
如對本判決上訴須於判決送達後二十日內向本院提出上訴狀
中　　　華　　　民　　　國　　九十三　　年　　　八　　　月　　 十八 　　日
                                       書記官  薛德芬
